【裁判字號】    98,家抗,7
【裁判日期】    980831
【裁判案由】    指定遺產管理人
【裁判全文】
臺灣基隆地方法院民事裁定               98年度家抗字第7號
抗  告  人  乙○○
相  對  人  甲○○
上列抗告人因指定遺產管理人事件，對於中華民國98年5月5日本
院98年度財管字第53號所為裁定提起抗告，本院合議庭裁定如下
：
    主  文
抗告駁回。
抗告程序費用由抗告人負擔。
    理  由
一、按繼承開始時，繼承人之有無不明者，由親屬會議於一個月
    內選定遺產管理人，並將繼承開始及選定遺產管理人之事由
    ，向法院報明。無親屬會議或親屬會議未於前條所定期限內
    選定遺產管理人者，利害關係人或檢察官，得聲請法院選任
    遺產管理人，並由法院依前項規定為公示催告，民法第1177
    條、第1178條第2項分別定有明文。前開規定，依同法第117
    6條第6項規定，於法定繼承人均拋棄繼承時準用之。從而如
    繼承人均拋棄其繼承權，而無親屬會議或親屬會議未於一個
    月內選定遺產管理人時，為維護公益及被繼承人債權人之利
    益，即許利害關係人或檢察官聲請法院選任遺產管理人，使
    遺產之歸屬早日確定。
二、本件相對人於原審聲請意旨略以：被繼承人黃美玉於民國94
    年9月8日死亡，黃美玉生前就其所有之不動產設定新臺幣（
    下同）1500萬元之抵押權予相對人，因黃美玉之繼承人全部
    均已拋棄繼承，爰聲請指定遺產管理人，以處理黃美玉所遺
    之財產及債務。而相對人於聲請拍賣抵押物過程中，發現黃
    美玉之配偶謝宗良、直系卑親屬乙○○及黎煥雄已先後向本
    院聲明拋棄繼承，而黃美玉之父、母、祖父、母均已過世，
    復因黃美玉非生父元配所從出，與父系及母系家族成員鮮少
    往來，召集親屬會議顯有困難。又遺產管理人之職務，依民
    法第1179條規定，程序相當複雜，任務頗為繁重，且遺產如
    無真正之繼承人或受贈與人時，其遺產將歸國庫，復按代管
    無人繼承遺產之登記及債權債務之清理，本為國有財產局之
    法定執掌，為保障債權人利益及程序之公正、公信起見，爰
    建請選任財政部國有財產局臺灣北區辦事處，或指定國有財
    產局其他適當單位為遺產管理人，並為承認繼承之公示催告
    ，俾聲請人得順利行使抵押權等語。並提出他項權利證明書
    、除戶戶籍謄本影本及本院民事庭97年 5月19日基院慧民黃
    函詢回覆字第12668號函影本等件為證。
三、抗告人主張：黃美玉於抗告人出生後，未盡母親之扶養義務
    ，至94年抗告人始接獲黃美玉癌症末期之訊息，期間抗告人
    僅與黃美玉見面2次，每次見面皆未逾1小時，期間談話內容
    僅止於病情及閒聊，與黃美玉並無同財共居之事實，對於黃
    美玉及其財產均屬陌生，且抗告人患有癲癇症，長期服藥達
    20年，身體、精神狀況均不佳，無法勝任黃美玉之遺產管理
    人職務，原裁定選任抗告人為被繼承人黃美玉之遺產管理人
    ，即有未合，爰求予廢棄原裁定等語。
四、經查：
（一）被繼承人黃美玉已死亡，第一順位繼承人均已拋棄繼承在
      案，此有本院依權調閱94年度繼字第441號、96年度繼字
      第671號繼承案卷核對屬實，且依據第一順位繼承人謝宗
      良、陳俊雄、乙○○等人於繼承系統表記載第二至四順位
      繼承人均已死亡，足信被繼承人黃美玉已無繼承人。又被
      繼承人死亡已逾3年，被繼承人親屬會議仍未選定遺產管
      理人並向本院報明。而相對人於被繼承人所有之不動產已
      設定1500萬元之最高限額抵押權，有上開不動產之他項權
      利證明書影本在卷可稽，足認相對人就被繼承人遺產管理
      人之選任，具有法律上利害關係，其於原審聲請本院指定
      遺產管理人，自無不合。
（二）按繼承開始時，繼承人之有無不明，而無親屬會議或親屬
      會議未於一個月內選定遺產管理人者，利害關係人或檢察
      官得聲請法院選任遺產管理人，並由法院依公示催告程序
      ，定六個月以上之期限，公告繼承人，命其於期限內承認
      繼承，民法第1178條第 2項定有明文。此項規定，於被繼
      承人之各順序繼承人均拋棄其繼承權者，準用之，民法第
      1176條第 6項亦有明文規定。又選任遺產管理人，旨在維
      護公益及被繼承人債權人之利益，而非以遺產管理人管理
      遺產是否有實質利益為考量，且選任遺產管理人除慮及管
      理遺產之公平性外，亦須考慮其適切性，亦即應以對其遺
      產、遺債之情形，瞭解較深者，優先選任為宜。第一順位
      繼承人與被繼承人關係密切，了解被繼承人之財產狀況，
      故仍應自被繼承人之繼承人或親屬中選任遺產管理人為適
      宜。
（三）查被繼承人黃美玉已於94年9月8日死亡，其第一順位之繼
      承人均已拋棄繼承，除抗告人外，其餘法定繼承人僅餘被
      繼承人之配偶謝宗良及養子黎煥雄，而被繼承人配偶年邁
      且須照顧患有重度多重障礙之子，恐無法處理繁雜之法律
      程序，不適宜擔任遺產管理人，養子則自其8歲時，養父
      與被繼承人離婚後即未聯絡，至收到公文始知悉養母已過
      世，難認其熟悉被繼承人之遺產及償債情形，而抗告人於
      94年知悉被繼承人癌症末期，至96年被繼承人死亡，曾與
      被繼承人會面，雖談話內容僅止於病情及閒聊，相較於被
      繼承人之養子，應更瞭解被繼承人之財產狀況，故原審審
      酌抗告人為被繼承人黃美玉之子，正值壯年，且其年齡、
      身體、精神狀況亦較其他法定繼承人適宜，因此選任抗告
      人為被繼承人黃美玉之遺產管理人，並為承認繼承之公示
      催告，經核並無不合。本院認為本件仍以抗告人為被繼承
      人黃美玉之遺產管理人為適當，是其抗告尚難認為有理由
      ，應予駁回。
五、依非訟事件法第46條，民事訴訟法第495條之1第1項、第449
    條第1項、第78條，裁定如主文。
中    華    民    國    98    年    8     月    31    日
                  家事法庭審判長法  官  李媛媛
                                法  官  姚貴美
                                法  官  王翠芬
以上正本證明與原本無異。
本裁定除以適用法規顯有錯誤為理由，並經本院許可外，不得再
抗告。
如提起再抗告，應於收受送達後10日內向本院提出再抗告狀，並
繳納再抗告費新台幣1000元。
中    華    民    國    98    年    8     月    31    日
                                書記官  林建清


司法院資訊處製作；財團法人民間司法改革基金會備份。
